【裁判字號】    98,簡上,210
【裁判日期】    990310
【裁判案由】    清償債務
【裁判全文】
臺灣板橋地方法院民事判決             98年度簡上字第210號
上  訴  人  甲○○
被上訴人    社團法人教師人權促進會
法定代理人  乙○○
上列當事人間請求清償債務事件，上訴人對於中華民國98年9月
24日本院板橋簡易庭98年度板簡字第1566號第一審判決提起上訴
，經本院於99年2月24日言詞辯論終結，判決如下：
    主  文
原判決廢棄。
被上訴人在第一審之訴及假執行之聲請均駁回。
第一、二審訴訟費用由被上訴人負擔。
    事實及理由
一、程序方面：
    本件上訴人未於言詞辯論期日到場，核無民事訴訟法第386
    條各款所列情形，爰依被上訴人聲請，由其一造辯論而為判
    決。
二、被上訴人主張：民國92年7月至93年1月，上訴人遭臺北市信
    義區三興國民小學六案處分：1.不續聘2.考績丙等3.曠職一
    小時4.給予教學輔導5.聘期少一年6.解聘，兩度失業。92年
    7月，上訴人加入被上訴人之社團法人教師人權促進會（下
    簡稱教權會），92年度、93年度，上訴人積欠被上訴人之「
    入會費」、「常年會費」、「代筆費」等，總計新台幣（下
    同）17萬9,700 元。其明細如下：(1)入會費：3萬6,000元。
    92年7月，上訴人已遭不續聘，失業中，聲稱經濟窘困，乃
    依教權會章程第29條第7款、附件一、其他類之規定，暫欠
    之。(2)常年會費：1萬3,700元。即92年度常年會費為7,500
    元，上訴人因經濟窘困，92年7月只繳納1,300元，應補繳
    6,200元。93年1月中，上訴人又被解聘，二度失業，聲稱經
    濟窘困，暫欠93年度常年會費7,500元，現應補繳之。(3)代
    筆費：13萬元。92年7月至93年1月，上訴人委任被上訴人，
    由當時被上訴人會長蔡恆翹（94年8月31日任期屆滿，97 年
    7月5日逝世。）、理事兼服務團團長乙○○出面，以會員價
    ，敦請專人，代為撰寫「六案15件申訴文書」，總計應付代
    筆費15萬元。上訴人除於92年11月18日，付清不續聘案「申
    覆書函2件」之代筆費2萬元外，尚欠「五案13件申訴文書代
    筆費」，合計13萬元，爰本於被上訴人章程及附件規定，請
    求上訴人給付會費及代筆服務費等語（被上訴人於原審聲明
    ：上訴人應給付被上訴人17萬9,700元及自起訴狀繕本送達
    翌日(即98年5月8日)起至清償日止，按年息5%計算之利息。
    原審如數判決，上訴人則聲明不服提起上訴。）併為答辯聲
    明：駁回上訴。
三、上訴人則以：92年9月即開學之初，上訴人才得以聯絡上被
    上訴人法定代理人乙○○，並填寫入會申請表，故卷附入會
    申請表上日期與事實並不相符。又填表後乙○○要求上訴人
    要先交1,300元之會費，是包含全部費用，上訴人才交付1,
    300元，故上訴人不可能向被上訴人申請暫欠會費。至被上
    訴人所提出收據，上訴人並未收到，且上訴人從未見過被上
    訴人章程及附件。本件被上訴人所稱文件代筆人，當時並不
    存在，都是後來加入的。實際上相關申訴書狀都是引用上訴
    人原先申訴內容，經上訴人與乙○○討論後，再用上訴人的
    資料修改，且由上訴人以電腦逐字繕打完成。當初被上訴人
    既沒有說要收費，也無填寫任何委任契約或約定委任報酬，
    上訴人並無為自己寫的文件付費之必要。另所謂上訴人交付
    2萬元，亦非所謂「代筆費」，而是乙○○強迫上訴人捐款2
    萬多元。又乙○○在上訴人申訴無效被解聘後，要求上訴人
    將所有的文件檔案，全部影印一份，並將電子檔複製一份並
    幫伊存在伊南門國中辦公室的電腦中，以便日後幫助他人。
    現在卻聲稱擁有該著作權，並到處向人誇示，是伊幫上訴人
    打贏官司，顯與事實不符等語，資為抗辯。併為上訴聲明：
    (一)原判決廢棄。(二)被上訴人在第一審之訴及假執行之聲請均
    駁回。
四、兩造不爭執之事項：
  (一)被上訴人所提出卷附附件一「教師人權促進會會員入會申請
    表」中，有關「姓名、出生日期、通訊處、電話、服務學校
    及任教科目」欄，為上訴人所填寫；其餘部分，則非上訴人
    所填載。
  (二)上訴人於填寫前述附件一申請表後，曾給付被上訴人1,300
    元會費。
  (三)上訴人從未以書面向被上訴人聲明暫欠入會費或常年會費。
  (四)經本院依上訴人聲請向內政部調取被上訴人成立後歷次章程
    （含附件）結果，經內政部於98年12月16日以台內社字第09
    80232312號函覆結果：被上訴人章程於76年8月23日成立大
    會訂定，依序於86年1月1日、86年10月10日、97年6月29日
    、97年11月16日、98年3月1日修正通過。其中：
    (1)第6條第1款有關正式會員申請資格部分（從未修正），定
      為「凡認同本會宗旨，曾任教師者，經兩位教師推薦，填
      具入會申請書，經理事會通過，並繳納入會費、常年會費
      後，成為正式會員。」
    (2)第29條經費來源部分：
      依86年1月1日及同年10月10日章程均規定「入會費2萬
        元；常年會費2,000元」（詳本院卷第61頁、第47頁及
        第52頁，即內政部檢附資料雖查無86年10月10日章程全
        文，惟由97年6月29日修正後，被上訴人所提供予內政
        部資料比對結果，可反推86年1月1日及同年10月10日章
        程就此部分規定應為相同。）。前開章程第29條第7款
        附件一詳載代撰文書、咨商服務、陪同談判、陪同說明
        之收費標準；並於其他項下載明「經濟窘困之申訴人，
        可暫欠代筆費，應於復職後，半年內自行付清。」（詳
        本院卷第53頁）。
      嗣於97年6月29日第7屆第1次會員大會中將前述第29條
        修正為「入會費3萬6,000 元；常年會費3,000元」，並
        決議自97年7月起實施（詳本院卷第57頁）。
      再於97年11月16日第7屆第2次大會將同條第7款附件一
        決議修正「各項服務之欠款，其計息日、利率、還款方
        式等，請明定於「會員服務」收費標準中。」，其修正
        後附件內容（詳本院卷第41頁）。
五、本件被上訴人既本於章程及附件規定，請求上訴人給付會費
    （含92年入會費及常年會費；93年常年會費）及代筆服務費
    。首應探究者，自為上訴人是否屬被上訴人之正式會員。經
    查：
  (一)上訴人乃於92年填具入會申請書，上訴人會員資格之有無，
    自應以前述86年度章程及附件為判斷基準，先此敘明。
  (二)觀諸86年度章程第6條第1款規定「凡認同本會宗旨，曾任教
    師者，經兩位教師推薦，填具入會申請書，經理事會通過，
    並繳納入會費、常年會費後，成為正式會員。」；第29條第
    1 、2項則規定「入會費2萬元，於會員入會時繳納。」「常
    年會費2,000元。」。查上訴人於92年間填具入會申請書時
    ，雖具備曾任教師、經兩位教師推薦，並經理事會通過之要
    件，然並未繳納入會費，且僅繳納部分常年會費（即1,300
    元），按諸被上訴人章程規定，顯欠缺成為會員之「要式性
    」（即繳足入會費及該年度常年會費），是並無法成為正式
    會員。又此部分既經章程明定，非被上訴人法定代理人個人
    可任意變更入會要件，併此敘明。
  (三)另承前述，86年度章程所附附件一僅載明「經濟窘困之申訴
    人，可暫欠代筆費，應於復職後，半年內自行付清。」（本
    院卷第53頁），並無任何可暫積欠入會費及常年會費之規定
    。乃至被上訴人97年11月16日第7屆第2次大會始將同條第7
    款附件一修正「經濟窘困之會員，可暫欠代筆費、各項服務
    費、入會費、常年會費等。」，惟特別載明「應以書面聲明
    ，於復職後或有支付能力起，半年內，將自行付清各項欠款
    多人利息…。」（本院卷第47頁）。是本件上訴人於92年間
    亦無可能雖暫未繳足92年度入會費及常年會費，而仍可取得
    被上訴人會員資格。
  (四)基上，本件上訴人自始未成為被上訴人正式會員，則被上訴
    人依章程第11條、第29條規定請求上訴人給付入會費、常年
    會費；依章程第29條第7款附件規定，請求上訴人給付代筆
    費，於法即有未合，應予駁回。
六、綜上所述，上訴人並非被上訴人正式會員，自無受被上訴人
    章程（含附件）拘束之必要。從而，被上訴人本於其所制訂
    章程及附件，請求上訴人給付17萬9,700元及法定遲延利息
    ，為無理由，不應准許。其假執行之聲請亦失所附麗，應併
    予駁回。原審判命上訴人如數給付，並為假執行之宣告，自
    有未洽。上訴意旨指摘原判決不當，求予廢棄改判，為有理
    由。自應由本院予以廢棄改判，如主文第2項所示。
七、本件事證已臻明，兩造其餘攻擊防禦方法，經本院審酌後，
    認於判決結果不生影響，爰不一一論述，附此敘明。
據上論結，本件上訴為有理由，依民事訴訟法第385條第1項前段
、第436條之1第3項、第450條、第78條，判決如主文。
中    華    民    國    99    年    3    月    10    日
                  民事第一庭    審判長法  官  李世貴
                                      法  官  黃若美
                                      法  官  黃信滿
以上正本證明與原本無異
不得上訴
中    華    民    國    99    年    3    月    10    日
                                       書記官  莊琬婷

司法院資訊處製作；財團法人民間司法改革基金會備份。
